臺灣高等法院臺中分院民事判決
111年度金上字第1號
上  訴  人  謝穎蕙  
訴訟代理人  盧永和律師
被 上訴 人  林惠鈴  

上列當事人間請求損害賠償事件，上訴人對於民國110年9月24日
臺灣臺中地方法院110年度金字第10號第一審判決提起上訴，本
院於111年10月19日言詞辯論終結，判決如下：
    主  文
一、上訴駁回。
二、第二審訴訟費用由上訴人負擔。
    事實及理由
一、被上訴人主張：
(一)上訴人與訴外人○○○等人共同投資「○○○融集團」，藉由召開
    說明會、海外旅遊、及高額多層次傳銷獎金等方式，公開招
    攬不特定民眾參與「○○○融集團」投資。○○○見「○○○金」吸
    引大批投資，遂於中部地區發展組織。於民國103年底再推
    出「○○○礦股權投資方案」（簡稱R股，使用○○○網路平台操
    作頁面，下稱「○○○投資案」）。上訴人明知非銀行不得經
    營收受存款業務，亦不得以借款、收受投資使加入為股東或
    其他名義，向多數人或不特定人收受款項或吸收資金，而約
    定或給付與本金顯不相當之紅利、利息、股息或其他報酬，
    竟對外招攬「○○○投資案」，致被上訴人受騙，而於附表所
    示日期交付共計新臺幣（下同）391萬元予上訴人，以投資
    「○○○投資案」，致受有391萬元損害。
(二)因「○○○投資案」未能如期於105年2月在美國股市上市，上
    訴人及○○○等人為繼續招攬資金，遂於105年1月另行推出招
    攬「000互助平台方案」（全名為「全球國際○○○000愛心事
    業」，下稱「000投資案」），宣稱以人民幣1萬元為1個單
    位（1球），投資人投入資金後，每15天可獲得本金15%之投
    資報酬（陸續降為每15天10%、5%、3%、1%，獲利達360%、2
    40%、120%、72%、24%），被上訴人因此又投資160萬元，並
    交付上訴人按每顆球人民幣200元即新臺幣1000元計算、39
    顆球共計3萬9000元之門票金額，致受有3萬9000元損害。上
    訴人前開共同違反銀行法、多層次傳銷管理法之犯行，業經
    臺灣臺中地方法院（下稱臺中地院）106年度金訴字第00號
    、本院107年度金上訴字第0000號（下稱系爭刑事案件）判
    決判處罪刑在案，被上訴人以上損失，合計394萬9000元。
    爰依侵權行為、不當得利之法律關係，求為判命上訴人給付
    394萬9000元，及自起訴狀繕本送達翌日起至清償日止，按
    年息5%計算之利息，並願供擔保請准宣告假執行（原審判命
    上訴人如數給付，上訴人聲明不服，提起上訴；另原審判決
    駁回被上訴人請求原審共同被告○○○、○○○連帶給付部分，未
    據被上訴人提起上訴，非本件審理範圍）。並答辯聲明：上
    訴駁回。
二、上訴人則以：系爭刑事案件於106年8月7日起訴，並於107年
    8月27日第一審判決，被上訴人至遲已於107年8月27日知悉
    本件侵權行為，卻於110年1月21日始提起本件訴訟，其侵權
    行為請求權2年消滅時效已完成，上訴人得拒絕給付。被上
    訴人就「000投資案」，因未能證明確有投資160萬元，業經
    臺中地院107年度金字第00號民事判決駁回確定，本件係重
    複起訴。被上訴人之投資與上訴人之行為無因果關係。被上
    訴人係經訴外人○○○介紹而投資「○○○投資案」。又附表編號
    3、5之款項是上訴人以自己的錢委託被上訴人代為填寫存款
    憑條，存入上訴人之帳戶。另「000投資案」，被上訴人係
    自行至大陸地區開設帳戶並將款項存入自己帳戶，在交易平
    台上操作交易，上訴人僅收取被上訴人所交付「000投資案
    」門票3球，每球1000元，共3000元，並未收受被上訴人關
    於此案之任何投資款項。退而言之，上訴人縱有收受被上訴
    人款項，亦均已上繳，受有利益之人應係「○○○融集團」，
    且系爭刑事案件已終局確定，刑事二審判決並認定上訴人之
    犯罪所得僅13萬5000元，故若謂上訴人受有不當得利，亦應
    認定為13萬5000元云云，資為抗辯。並上訴聲明：原判決廢
    棄；被上訴人在第一審之訴駁回。
三、本院之判斷：
(一)關於「○○○投資案」部分：
  1.被上訴人主張其因上訴人就「○○○投資案」部分違反銀行法
    第29條之1、第29條第1項、第125條第1項之違法吸收資金犯
    罪行為，因而於附表所示日期交付共計391萬元投資款予上
    訴人，而受有391萬元損害之事實，已經本院107年度金上訴
    字第0000號刑事二審判決認定明確，有該刑事判決可參（原
    審卷第29至71頁），且上訴人於該刑事二審審理時業為認罪
    之表示，該刑事二審判決嗣並經最高法院109年度台上字第0
    000號判決駁回上訴確定。該刑事二審判決認定被上訴人就
    「○○○投資案」被害金額，如該刑事二審判決附表一編號3所
    示，即391萬元。上訴人於本件雖辯稱附表編號3、5之款項
    ，是上訴人以自己的錢委託被上訴人代為填寫存款憑條，存
    入上訴人之帳戶云云。惟上訴人就其委託被上訴人存入上開
    金錢之事實，並未舉證證明，且上訴人不爭執附表編號1、2
    、4之款項為被上訴人交付上訴人之投資款(本院卷第122頁)
    ，而編號3、5之款項，與編號2、4之款項，同為被上訴人填
    載存款憑條（參本院卷第95至101頁）存入被上訴人之○○○庫
    銀行○○分行0000000000000號帳戶內，此亦為上訴人不爭執(
    本院卷第121頁筆錄)。則被上訴人於104年7、8月之相近日
    期內，以自有資金填載存款憑條將款項存入被上訴人之同一
    帳戶，以此相同付款方式，陸續交付投資款予上訴人，所為
    具有一貫性而合於情理，另被上訴人就編號5之51萬元款項
    之資金來源，業已陳明係同日從名下存款帳戶各提領49萬元
    、2萬元而來，並提出存摺內頁為憑(本院卷第127至131頁)
    ，堪認編號3、5之款項亦屬被上訴人交付上訴人之投資款，
    上訴人此部所辯自無可採。
　2.按損害賠償之義務人，因侵權行為受利益，致被害人受損害
    者，於前項時效完成後，仍應依關於不當得利之規定，返還
    其所受之利益於被害人；無法律上之原因而受利益，致他人
    受損害者，應返還其利益。雖有法律上之原因，而其後已不
    存在者，亦同。民法第197條第2項、第179條分別定有明文
    。被上訴人因上訴人違反銀行法第29條之1、第29條第1項、
    第125條第1項之犯罪行為，而就「○○○投資案」交付如附表
    所示共計391萬元予上訴人，已如上述，上訴人顯無法律上
    原因而受有391萬元利益，致被上訴人受有損害，則被上訴
    人依不當得利之法律關係，請求上訴人返還391萬元，尚屬
    有據。上訴人雖抗辯其有上繳款項、未受有利益，且刑事二
    審判決認定其犯罪所得僅13萬5000元云云。然上訴人所為係
    非法吸金故意犯罪行為，自始即明知無法律上之原因而收受
    投資人款項，縱其之後將款項轉交犯罪集團上手，其仍應負
    返還全部款項之責任。刑事二審判決係依上訴人自承推薦投
    資人之「獎金」由上訴人獲取等情，從有利上訴人之認定，
    認上訴人最終保有之犯罪所得為獎金13萬5千元，惟此並不
    影響被上訴人依不當得利之法律關係，請求上訴人返還391
    萬元全部投資款之權利。
(二)關於「000投資案」部分：
  1.本件未違反一事不再理原則：按除別有規定外，確定之終局
    判決就經裁判之訴訟標的，有既判力，民事訴訟法第400條
    第1項定有明文。又訴訟法上所謂一事不再理之原則，乃指
    同一事件已有確定之終局判決者而言。其所謂同一事件，必
    同一當事人就同一法律關係而為同一之請求，若此三者有一
    不同，即不得謂為同一事件，自不受確定判決之拘束。被上
    訴人前主張其投資「000投資案」160萬元而受有損害，依侵
    權行為之法律關係，訴請上訴人賠償損害，經臺中地院107
    年度金字第00號審理後，認定被上訴人無法舉證有投資「00
    0投資案」160萬元，而為被上訴人敗訴判決並已確定等情，
    業經調閱該件卷宗核實。然本件被上訴人並非請求上開前案
    之160萬元投資款，而係請求返還就該投資案另交付39顆球
    之門票，按每顆球1000元共計3萬9000元之款項，是本件被
    上訴人所請求之訴訟標的，核與上開前案明顯不同，自非前
    案判決既判力所及。上訴人抗辯被上訴人此部分起訴違反一
    事不再理原則，自不可採。
  2.查被上訴人主張上訴人於「○○○投資案」後，復違法以「000
    投資案」招攬吸收資金之事實，同經本院107年度金上訴字
    第0000號刑事二審判決，並經最高法院109年度台上字第000
    0號判決駁回上訴而確定，上訴人就此並無爭執，自堪採信
    。又被上訴人於109年1月14日系爭刑事案件二審審理時陳述
    ：「我投資39顆000，謝穎蕙每顆收了我200元人民幣或新臺
    幣1000元，我的損失除了160萬，還要加上200元人民幣乘以
    39」等語，上訴人則供稱：「200人民幣是投資000的門票，
    我收了之後有轉交上去，這不算投資金額，我不知道她投資
    了幾顆」等語，有該日審判筆錄可參（見原審卷第296頁）
    ，上訴人就此雖辯稱「我有承認有收第一次的3顆，但我不
    知道被上訴人後續總共有投資幾顆。後續再買的，也不一定
    透過我，也有可能直接跟○○○買，或跟林秉貞買。我也是將
    門票的錢轉交給○○○」等語（本院卷第39、40頁），則上訴
    人先稱不知道被上訴人投資幾顆、收了之後有轉交上去；復
    改稱有收第一次的3顆、且不一定透過伊買云云，前後陳述
    不一，顯係推卸責任。反之，被上訴人始終明確陳述共投資
    39顆，並具體說明39顆可疊成一座金字塔等語(本院卷第40
    頁)，參以證人即投資人○○○證稱「（○○○、謝穎蕙、○○○三個
    人開會時，是否還有000門票，39顆是利益最大化？）有說
    黃金三角39顆利益最大。（你投資幾顆？）錢是否都是謝穎
    蕙在收的？應該有40顆以上。錢都是交給謝穎蕙」等語（本
    院卷第60頁），且被上訴人就前一「○○○投資案」之投資金
    額亦高達391萬元，堪認被上訴人主張共投資39顆，且錢都
    是交給上訴人一節，應屬實在。是上訴人就「000投資案」
    確有收取被上訴人交付39顆球之門票、每顆人民幣200元即
    新臺幣1000元，共計3萬9000元之事實，堪予認定。
　3.被上訴人因上訴人違反銀行法第29條之1、第29條第1項、第
    125條第1項之犯罪行為，而就「000投資案」交付3萬9000元
    予上訴人，已如上述，上訴人顯無法律上原因而受有3萬900
    0元利益，並致被上訴人受有損害，則被上訴人依不當得利
    之法律關係，請求上訴人返還3萬9000元，洵屬有據。上訴
    人雖抗辯其有上繳款項、未受有利益云云。然上訴人所為係
    非法吸金故意犯罪行為，自始即明知無法律上之原因而收受
    投資人款項，縱其之後將款項轉交犯罪集團上手，其仍應負
    返還全部款項之責任。
(三)綜上所述，被上訴人依不當得利之法律關係，請求上訴人給
    付394萬9000元（計算式：「○○○投資案」391萬元+「000投
    資案」3萬9000元=394萬9000元），及自起訴狀繕本送達翌
    日即110年2月18日（見原審卷第131頁）起至清償日止，按
    年息5%計算之法定遲延利息，為有理由，應予准許。本院既
    已依不當得利之法律關係為被上訴人有利之判決，即毋庸再
    審酌被上訴人另依民法侵權行為規定請求上訴人賠償同一損
    害之主張有無理由。是原審判命上訴人如數給付，於法並無
    不合。上訴意旨指摘原判決不當，求予廢棄改判，為無理由
    ，應駁回其上訴。　　
四、本件事證已臻明確，兩造其餘主張及攻防方法，經核與本件
    判決結果無影響，爰不逐一論述，併此敘明。
五、據上論結，本件上訴為無理由，爰判決如主文。
中　　華　　民　　國　　111 　年　　11　　月　　2 　　日
                   民事第八庭   審判長法　官  杭起鶴
　　　　　　　　　　　　　　          法　官  黃裕仁
　　　　　　　　　　　　　　　        法　官  蔡建興
正本係照原本作成。　
如不服本判決，應於收受送達後20日內向本院提出上訴書狀，其
未表明上訴理由者，應於提出上訴後20日內向本院補提理由書狀
（均須按他造當事人之人數附繕本）。因疫情而遲誤不變期間，
得向法院聲請回復原狀。
上訴時應提出委任律師或具有律師資格之人之委任狀；委任有律
師資格者，另應附具律師資格證書及釋明委任人與受任人有民事
訴訟法第466條之1第1項但書或第2項所定關係之釋明文書影本。
如委任律師提起上訴者，應一併繳納上訴審裁判費。

                                      書記官  詹雅婷
　　　　　　　　　　　　　　　　　　　   
中　　華　　民　　國　　111 　年　　11　　月　　2 　　日

　　　　　　　　　　　　　　　　　　
附表：
編號   時   間  金額(新臺幣)     匯    款    帳    戶  1 104年4月27日 102萬元 匯款至謝穎蕙富邦銀行○○分行000000000000號帳戶  2 104年7月23日 102萬元 存款至謝穎蕙○○○庫銀行○○分行0000000000000號帳戶  3 104年7月27日 34萬元   4 104年8月27日 102萬元   5 104年8月00日 51萬元   共計 391萬元